最高法院民事判決　　　　　　　　　　　　　　　　九十三年度台上字第六一七號
　　上　訴　人　丁○○○
　　　　　　　　乙 ○ ○
　　　　　　　　甲 ○ ○
　　　　　　　　丙 ○ ○
　　　　　　　　均為卓坤墻之.
　　共　　　同
　　訴訟代理人　唐月妙律師
　　被 上訴 人　顯榮營造工程有限公司
　　法定代理人　林 松 杰
右當事人間請求給付違約金等事件，上訴人對於中華民國九十一年八月二十七日台灣
高等法院第二審判決（八十九年度上字第四七０號），提起上訴，本院判決如左：
    主  文
原判決關於駁回上訴人請求被上訴人給付違約金新台幣伍拾貳萬柒仟柒佰柒拾貳元、
相當於租金之損害新台幣壹佰拾捌萬玖仟貳佰貳拾貳元及其遲延利息部分之上訴，暨
該訴訟費用部分廢棄，發回台灣高等法院。
    理  由
本件上訴人卓坤墻於提起第三審上訴後之民國九十二年五月二十二日死亡，其繼承人
丁○○○、乙○○、甲○○、丙○○已依法聲明承受訴訟，合先明。
次查，卓坤墻起訴主張：兩造於八十二年十二月三日簽訂工程契約，由被上訴人承攬
伊坐落台北市○○街○段一四九巷七號地上五層、地下一層房屋新建工程（下稱系爭
工程），依約定被上訴人應於八十三年十月三日以前完工，每逾一日應給付契約總價
千分之一違約金，及賠償伊因施工逾期所受之損害。詎被上訴人迄未完工，已逾期一
三七五日，應給付違約金新台幣（以下同）一千一百八十九萬五千一百二十五元違約
金；且因延遲交屋四十五個月又八日，以系爭工程之房屋每月租金十萬元計，應賠償
伊相當於租金之損害四百五十二萬六千六百六十七元，茲先為部分請求等情，求為命
被上訴人給付五百萬元及加計自起訴狀繕本送達翌日起算遲延利息之判決（原審判命
被上訴人給付違約金七十八萬三千零六元本息，駁回卓坤墻其餘請求。其中命被上訴
人給付部分已告確定，另卓坤墻對於敗訴部分，僅就原審駁回其請求被上訴人給付逾
期完工一百二十二日、按原審核定之每日四千三百二十六元計算，計五十二萬七千七
百七十二元之違約金；及遲延交屋十三個月又二十四日，相當於租金之損害一百十八
萬九千二百二十二元，合計一百七十一萬六千九百九十四元本息部分，提起第三審上
訴，其餘部分未聲明不服，亦已確定）。
被上訴人則以：系爭工程契約雖於八十二年十二月三日簽訂，惟因卓坤墻未完成建築
執照承造人之變更，伊無從開工，至八十三年二月二十四日完成承造人變更後，伊即
積極施工。施工期間，因卓坤墻未依約給付工程款，伊依約聲明停工，此均屬可歸責
於卓坤墻之事由。且兩造於八十三年九月十二日、八十四年元月五日舉行協調會，研
擬工程細節，卓坤墻就所謂「遲延」問題未為任何聲明或保留權利，並協議伊應如何
繼續施工，其於伊依協議完工後，再主張逾期責任，顯違誠信原則。況卓坤墻於原約
定之建築物結構體完成、全部工程完工期限屆至後，均陸續給付工程款，並退還第一
期履約保證金，足證兩造已合意展延工期。系爭工程於八十四年初完工，伊依卓坤墻
要求，提具資料交建築師申請使用執照，同年五月二十五日取得執照，旋即接通水電
，並多次通知卓坤墻前來驗收，卓坤墻亦於八十四年八月二日、九月二日派員進行驗
收，可見伊已完工，即令驗收未通過，亦僅屬瑕疵改善、修補之問題，與卓坤墻主張
之完工期限無涉等語，資為抗辯。
除確定部分外，原審維持第一審所為駁回上訴人請求違約金五十二萬七千七百七十二
元、相當於租金之損害一百十八萬九千二百二十二元及其遲延利息部分之判決，駁回
上訴人此部分之上訴，係以：卓坤墻與被上訴人於八十二年十二月三日簽訂工程承攬
契約，契約第六條約定「本工程自訂約日起，一八○日曆天內（八十三年六月三日以
前）完成建築物結構體……三○○日曆天內（八十三年十月三日以前）全部施工完成
，完工日之認定，以領到使用執照，並接通水電且全部工程完工為止」；雖約定完工
期限為三○○日曆天即八十三年十月三日以前，惟契約第七條約定「乙方（指被上訴
人）應於接到甲方（指卓坤墻）通知開工之日起五日內正式開工……」；而系爭工程
原由他人承攬，工程之建造執照承造人須先辦理變更，是被上訴人辯稱開工日期應自
建造執照變更承造人之日即八十三年二月二十四日起算，應屬可採，算至同年十二月
二十一日屆滿三○○日。惟其間因卓坤墻支付工程款之支票退票，被上訴人因而通知
停工二十五天；另八十三年十一月四日申請竣工報備，拆除鷹架，勘驗完畢重新架設
鷹架，前後共十四天，此為卓坤墻所不爭。此三十九日既係因卓坤墻未按期付款，及
因工程勘驗所必要，被上訴人辯稱應予扣除，應屬可採，其約定完工之期限應延至八
十四年一月二十九日屆滿。而系爭工程於八十四年五月二十二日領得使用執照，同年
七月二十九日完成水電接通，應認此即契約約定之完工日，卓坤墻主張系爭工程迄未
完工，尚無可取。系爭工程自八十四年一月三十日起即為逾期，算至八十四年七月二
十九日止，共逾期一八一日。而契約第六條約定被上訴人履行遲延時，卓坤墻除請求
違約金外，尚得請求給付因遲延所生之損害，則其為懲罰性之違約金至明。惟約定之
違約金過高者，法院得減至相當之數額，民法第二百五十二條定有明文。審酌系爭工
程雖未經驗收合格，但業經完工接通水電，並已領得使用執照等一切情狀，爰核減違
約金按每日千分之○．五即四千三百二十六元計算，是卓坤墻請求之違約金超過七十
八萬三千零六元部分，即非有據，不應准許。次按承攬人完成之工作，依工作之性質
，有須交付者，有不須交付者，大凡工作之為有形的結果者，原則上承攬人於完成工
作後，更須將完成物交付於定作人。系爭工程契約僅約定工程完工期限，並未約定交
屋期限。且工程契約第十七條至第十九條約定略以「在工程未正式驗收相符交屋以前
，所有已完成工程概由乙方（即被上訴人）負責保管」、「初驗合格後方作正式驗收
……」、「本工程自全部竣工正式驗收合格之日起，由乙方保固三年」，可見完工與
驗收、交屋並不相同，系爭工程應經卓坤墻正式驗收合格，被上訴人始負交屋之義務
，而在交付前，卓坤墻尚未取得完工之房屋，不生使用收益之損害。卓坤墻主張被上
訴人應自其應完工之日起，賠償相當於租金之損害，自屬無據，應予駁回等詞，為其
判斷之基礎。
惟查，原審謂系爭工程原由他人承攬，工期應自建築執照變更承造人為被上訴人之日
即八十三年二月二十四日起算，並應扣除被上訴人因上訴人支付工程款之支票退票，
停工二十五天及申請竣工報備，拆除鷹架，勘驗完畢重新架設鷹架共十四天云云；然
上訴人於事實審一再主張「變更承造人為被上訴人應辦事項，係被上訴人遲至八十三
年二月二十四日始辦理，此乃被上訴人之責任」（見一審卷一二四頁反面｜一二六頁
正面、原審卷(一)三四─三六頁、一九七｜二○一頁，卷(二)四七｜五０頁），並稱「因
被上訴人偽稱屋頂版經勘驗合格，伊始支付第九期工程款支票，嗣於八十三年九月二
十九日發現根本未經勘驗合格，故依契約第六條前段規定退票」各等語（見一審卷一
二九頁正面、二七八頁）；復說明依建築執照登載，至八十四年一月二十六日仍無屋
頂版勘驗之記載，被上訴人於八十三年九月三十日仍在補資料（原審卷(一)二四六頁）
。乃原審對於上訴人上開攻擊防禦方法，悉未審認，逕為不利上訴人之論斷，理由已
有不備。且所謂申請竣工報備，拆除、重新架設鷹架等，是否非屬被上訴人依系爭工
程契約原應施作之項目？何以其施工期，應予扣除？原審未說明其依據，亦屬可議。
再被上訴人承造系爭工程房屋，依其工作性質，除完成房屋之建築外，尚須將房屋交
付上訴人使用收益。而依系爭契約內容，完工與交屋固屬二事，惟被上訴人遲延完工
，既為原審所認定，則被上訴人是否因此而遲延交付房屋，自滋疑義。原審未予調查
、釐清，率以於被上訴人交付房屋前，上訴人不生使用收益之損害等詞，駁回上訴人
此部分之請求，自嫌速斷。上訴論旨，指摘原判決上開部分為不當，求予廢棄，非無
理由。
據上論結，本件上訴為有理由。依民事訴訟法第四百七十七條第一項、第四百七十八
條第二項，判決如主文。
中　　　華　　　民　　　國　　九十三　　年　　　三　　　月　　二十六　　日
                              最高法院民事第八庭
                                  審判長法官  吳　啟　賓
                                        法官  高　孟　焄
                                        法官  朱　建　男
                                        法官  謝　正　勝
                                        法官  沈　方　維
      右正本證明與原本無異
 　　　　　                              　　　書  記  官
中　　　華　　　民　　　國　　九十三　　年　　　四　　　月　　 十四 　　日
                                                                     Ｖ
